【裁判字號】    97,家抗,34
【裁判日期】    970812
【裁判案由】    指定遺產管理人
【裁判全文】
臺灣高雄地方法院民事裁定              97年度家抗字第34號
抗  告  人  施秉慧律師
相  對  人  財政部高雄市國稅局
法定代理人  乙○○
上抗告人因相對人指定遺產管理人事件，對於民國97年3 月10日
本院96年度財管字第179 號第一審裁定提起抗告，本院管轄之第
二審法院裁定如下：
    主  文
原裁定廢棄。
選任余景登律師為被繼承人甲○○（女，民國○○○年○月○○
日生，身分證統一編號：Ｚ 000000000號）之遺產管理
人。
抗告費用新臺幣壹仟元由甲○○之遺產負擔。
    理  由
一、相對人於原審之聲請意旨略以：被繼承人甲○○（女，民國
    ○○年○○月○○日生，身分證統一編號：Ｚ0000000000 號，生前
    最後設籍：高雄市苓雅區○○○路3 號8 樓之4） 於96年1
    月20日死亡，其繼承人均已拋棄繼承，然其生前積欠相對人
    93、94年度綜合所得稅款新台幣（下同）13,729元、30,838
    元，為執行上開稅款徵收事宜，爰提出本件聲請，並提出被
    繼承人死亡除戶資料、財產歸屬資料清單、全國財產稅總歸
    戶財產查詢清單、欠稅總歸戶查詢情形表、繼承系統表、戶
    籍資料及本院97年3 月10日96年度繼字第384 號拋棄繼承權
    准予備查通知函等影本為證。
二、本件抗告意旨如下：
    (一)緣台灣高雄地方法院以96年度財管字第179 號裁定，裁定
      抗告人為甲○○之遺產管理人，以利處理甲○○遺產之相
      關事宜，固非無見，惟查：
      1.抗告人雖向高雄律師公會登記願意擔任遺產管理人之人
        員，但依照一般作業慣例，多由法院以電話徵詢其欲指
        定之律師意願，並作成電話記錄，此觀台灣高雄地方法
        院95年度財管字第120 號裁定即知，但在本案因抗告人
        事前未獲徵詢承辦意願，而抗告人目前正在處理之遺產
        管理人案件已達9 件之多，致抗告人事務所實無多餘人
        力可以處理該案件。
      2.次查，本件被繼承人甲○○與抗告人事務所辦理之「湯
        金雀涉犯業務過失致死案件」之被害人係同一人，抗告
        人實不宜擔任甲○○之遺產管理人，亦恐或有違反律師
        法之虞。
      3.再查，觀諸原裁定指定遺產管理人之意旨，係為便利相
        對人辦理甲○○欠稅事宜，且本案僅有第一順序繼承人
        拋棄繼承，第二順序繼承人張信善於繼承前開始死亡，
        至於第三順序、第四順序繼承人是否存在則有不明，雖
        原裁定認對本件指定遺產管理人事件不受影響，惟以抗
        告人管理遺產之實務作業上，若無法確定是否仍有繼承
        人之存在，對於辦理後續財產登記及申報程序，仍會因
        此遭受行政機關人員之刁難。次觀，相對人於聲請時所
        提出之甲○○戶籍資料所載，丙○○（即第一順序繼承
        人）之出生別係「次男」，則尚應有「長男」之存在，
        故其第一順序繼承人是否已全部拋棄繼承權，則尚有疑
        義。又觀原裁定案卷，相對人所提出之甲○○財產歸屬
        資料清單載明被繼承人尚有汽車、投資額等資產，惟在
        實務上，要變賣前開被繼承人之財產，需經鑑價之程序
        ，且需負擔相當之鑑價費用，而抗告人擔任律師一職，
        固懷有維護社會正義之理想，但律師執業亦有合理之成
        本，而擔任遺產管理人不包括人力成本等，僅考量應付
        出之規費及登報費用，已高達4,000 元至5,000 元，在
        此情形下，不僅無法取得任何報酬，且上開管理遺產所
        需費用，亦支出無憑，正謂「巧婦難為無米之炊」，實
        無法為遺產管理之進行，且長久下來亦不利於事務所之
        經營，而間接損及抗告人其他委託人的利益。
      4.再者，對於遺產管理人之選定，法院雖具有裁量權，但
        仍應考量其適切性，除管理遺產須為公平外，應以對遺
        產遺債情況瞭解較深者為優先。又本案甲○○之繼承人
        丙○○已成年，且已依法拋棄繼承，應可信其能公平執
        行遺產管理人職務，且甲○○之遺產並不複雜，其應有
        能力處理，而其與甲○○為母子關係，關係應為密切，
        對於甲○○之財產應有相當了解，本於其係甲○○之最
        近親屬，就公私法益事項，仍有應盡之義務，故選任其
        擔任遺產管理人應為適當。
    (二)綜上所述，請鈞院廢棄原裁定，另行改定適當人為遺產管
      理人。
三、按繼承開始時，繼承人之有無不明者，由親屬會議於1 個月
    內選定遺產管理人，並將繼承開始及選定遺產管理人之事由
    ，向法院報明；無親屬會議或親屬會議未於前條所定期限內
    選定遺產管理人者，利害關係人或檢察官，得聲請法院選任
    遺產管理人，並由法院依前項規定為公示催告，民法第1177
    條、第1178條第2 項分別定有明文。
四、經查：
    (一)相對人主張之前揭事實，業據其提出上開文件為證。又被
      繼承人甲○○確已於96年1 月20日死亡，其子女丙○○已
      拋棄繼承，父母已逝，無兄弟姊妹等事實，業據本院依職
      權調閱本院96年度繼字第384 號拋棄繼承事件卷宗核閱無
      訛，並有丙○○出具之陳報狀1 份在卷可參，堪信屬實。
      是甲○○之遺產繼承人既均已拋棄繼承，親屬會議亦無指
      定遺產管理人，揆諸首揭法條規定與前開說明，相對人為
      甲○○之債權人，自有利害關係，其向原審聲請選任遺產
      管理人，自屬有據。
    (二)次查，抗告人主張之上揭事實，業據其提出抗告人擔任遺
      產管理事件明細表、抗告人事務所另案之委任狀及書狀各
      1 份為證，經核無誤，堪信屬實。是而，抗告人雖名列高
      雄律師公會願意擔任遺產管理人名單，然而原審係隨機選
      任抗告人為本件甲○○之遺產管理人，惟抗告人刻擔任9
      位其他被繼承人之遺產管理人，其受委任之刑事案件中之
      被害人確為本件被繼承人，自有利害衝突之疑慮，足認抗
      告人並不適宜擔任本件被繼承人甲○○之遺產管理人。
    (三)本院審酌甲○○之繼承人均已拋棄繼承，於法律上已無義
      務就甲○○之遺產再為管理，且尚存之唯一繼承人丙○○
      表明無意願擔任甲○○之遺產管理人，其僅23歲，正值服
      兵役期間等節，有陳報狀1 份附卷可參，難認丙○○有能
      力擔負本件遺產管理人職務。本院另審酌具律師身分之人
      ，受有法律之專業訓練，嫻熟公示催告、強制執行等相關
      法律程序，且對於遺產管理人依法應盡之管理職責，當較
      一般未受法學訓練之民眾更為明瞭，是如將甲○○之遺產
      交由律師管理，應有利於處理後續之遺產問題，亦利於債
      權人債權之實現，且律師之行止均受有律師法之規範，其
      執行遺產管理人之職務更能公正適法，應適於擔任遺產管
      理人職務。經本院依職權請律師公會陳報願意擔任適合人
      選之名單，依上開名單徵詢余景登律師之意願，其亦同意
      擔任本件遺產管理人，有96年11月21日高雄律師公會登錄
      律師願意擔任遺產管理人名單、本院電話紀錄及律師陳報
      狀各1 份在卷可佐，故由余景登律師擔任被繼承人甲○○
      之遺產管理人，堪稱妥適。是本件抗告意旨指摘原裁定為
      不當，求予廢棄，為有理由，應由本院廢棄原裁定，並選
      任余景登律師為被繼承人甲○○之遺產管理人，爰裁定如
      主文第2 項所示。
五、據上論結，本件抗告為有理由，爰依非訟事件法第157 條、
    第24條第1 項、第46條，民事訴訟法第492 條前段，裁定如
    主文。
中    華    民    國    97    年    8     月    12    日
                  家事法庭  審判長法  官  廖家陽
                                  法  官  吳宏榮
                                  法  官  楊佩蓉
以上正本證明與原本無異。
如對本裁定抗告，須於裁定送達後10日內向本院提出再抗告狀，
並繳納再抗告費1000元。
再為抗告應以適用法規顯有錯誤為理由，並經本院之許可，該許
可以原裁定所涉及之法律見解具有原則上重要性者為限。
中    華    民    國    97    年    8     月    13    日
                                  書記官  黃勤涵


司法院資訊處製作；財團法人民間司法改革基金會備份。
